臺灣新北地方法院刑事判決
                                     110年度訴字第1324號
公  訴  人  臺灣新北地方檢察署檢察官
被      告  劉宜衡



指定辯護人  本院公設辯護人張哲誠  
上列被告因違反槍砲彈藥刀械管制案件，經檢察官提起公訴（11
0年度偵字第12797號），本院判決如下：
    主  文
劉宜衡無罪。
扣案具有殺傷力之非制式手槍壹枝（槍枝管制編號○○○○○○○○○○號
，含彈匣壹個）沒收之。
    理  由
一、公訴意旨略以：被告劉宜衡明知具殺傷力之非制式手槍屬槍
    砲彈藥刀械管制條例所規定之違禁物品，非經中央主管機關
    許可，不得持有具殺傷力之非制式手槍，仍基於持有具殺傷
    力之非制式手槍之犯意，於民國110年1月8日前某時，以不
    詳方式取得非制式手槍1支（槍枝管制編號：0000000000號
    ，下稱本案手槍）而持有之。嗣因被告之友人黃瑞桐於110
    年1月10日凌晨0時許，搭乘由孫粮錠駕駛、原於110年1月2
    日至8日間借予被告駕駛使用之車牌號碼00-0000號自用小客
    車時，發現車上放有被告遺留之CANNABIS斜背包（下稱本案
    背包），並在本案背包內發現本案手槍，黃瑞桐、孫粮錠遂
    至警局報案，因而查獲。因認被告涉犯槍砲彈藥刀械管制條
    例第7條第4項之非法持有非制式手槍罪嫌等語（公訴意旨認
    被告應涉犯修正前槍砲彈藥刀械管制條例第8條第4項未經許
    可持有具有殺傷力之改造手槍罪嫌云云，尚有誤會，應予更
    正）。
二、按犯罪事實應依證據認定之，無證據不得認定犯罪事實；不
    能證明被告犯罪者，應諭知無罪之判決，刑事訴訟法第154
    條第2項、第301條第1項分別定有明文。又認定不利於被告
    之事實，須依積極證據，苟積極證據不足為不利於被告事實
    之認定時，即應為有利於被告之認定，更不必有何有利之證
    據；認定犯罪事實所憑之證據，雖不以直接證據為限，間接
    證據亦包括在內，然而無論直接或間接證據，其為訴訟上之
    證明，須於通常一般之人均不致有所懷疑，而得確信為真實
    之程度者，始得據為有罪之認定，若其關於被告是否犯罪之
    證明未能達此程度，而有合理性懷疑之存在，致使無從形成
    有罪之確信，根據「罪證有疑，利於被告」之證據法則，即
    不得遽為不利於被告之認定。而事實之認定，應憑證據，如
    未能發現相當證據，或證據不足以證明，自不能以推測或擬
    制之方法，以為裁判之基礎。而檢察官就被告犯罪事實，應
    負舉證責任，並指出證明之方法，刑事訴訟法第161條第1項
    定有明文。故檢察官對於起訴之犯罪事實，應負提出證據及
    說服之實質舉證責任，倘其所提出之證據，不足為被告有罪
    之積極證明，或其指出證明之方法，無從說服法院以形成被
    告有罪之心證，基於無罪推定原則，自應為被告無罪判決之
    諭知。
三、公訴意旨認被告涉犯非法持有非制式手槍犯行，係以：被告
    於警詢及偵查中供述、證人黃瑞桐於警詢及偵查中證述、證
    人孫粮錠於警詢時證述、新北市政府警察局蘆洲分局刑案現
    場勘查報告、扣押物品清單、內政部警政署刑事警察局110
    年2月2日刑鑑字第1100006601號鑑定書、新北市政府警察局
    110年3月4日新北警鑑字第1100410130號鑑驗書、監視器翻
    拍照片、新北市政府警察局110年4月28日新北警蘆刑字第11
    04420351號函及所附現場勘驗報告等為其論據。
四、訊據被告固坦承本案背包是我的，且有幫黃瑞桐保養本案手
    槍，故有碰過本案手槍等情，然否認有何非法持有非制式手
    槍犯行，辯稱：在110年1月1至3日間我有跟黃瑞桐、孫粮錠
    同住在蘆洲孫粮錠住處，直到1月8日我回去中和，當時我跟
    黃瑞桐有口角，他還放話說叫我出來講，還在微信上恐嚇我
    叫我不要被他抓到，我跟黃瑞桐也有金錢糾紛，我大概欠他
    新臺幣（下同）5萬元交保的錢。故本案手槍不是我的，而
    是黃瑞桐將本案手槍藏放在蘆洲該處等語。辯護人則為被告
    辯稱：本案手槍雖有驗出被告指紋，然僅能證明被告有觸摸
    過本案手槍，而不足以證明持有之事實。且證人黃瑞桐於審
    理時證稱報警當日是誰開車之過程及發現本案手槍後情形，
    核與警詢及偵查中證述尚有不符，應不足形成有罪之確信等
    語。經查：
（一）本案因被告之友人黃瑞桐於110年1月10日0時許，搭乘由
      孫粮錠駕駛，原於110年1月2至8日間借予被告駕駛使用之
      車牌號碼00-0000號自用小客車時，發現車上放有本案背
      包，並在本案背包內發現本案手槍，黃瑞桐、孫粮錠遂至
      警局報案因而查獲。且被告曾在110年1月1至3日在孫粮錠
      位於蘆洲復興路179號7樓的住處有將本案手槍為上油保養
      等情，業據被告坦承明確，核與證人黃瑞桐、孫粮錠於警
      詢及偵查中證述相符（詳後述），且有新北市政府警察局
      蘆洲分局扣押物品清單、內政部警政署刑事警察局110年2
      月2日刑鑑字第1100006601號鑑定書等在卷可參（見偵卷
      第83、89、29至30頁），此部分事實應堪認定。
（二）證人黃瑞桐及孫粮錠所述均不足作為不利於被告之認定：
　　1.證人即報案者黃瑞桐於警詢及偵查中證稱：我報案當天發
      現上開汽車中央扶手內有本案背包，當時孫粮錠坐在副駕
      駛座，因為不是我的，打開還看到本案手槍，故前來警局
      報案說明。我從110年1月1日開始借用該車，車主是我股
      東。我發現時以為本案手槍是玩具槍，有拿起來拉滑套，
      結果跳一顆子彈出來，我不知道怎麼裝回去，我就麻煩司
      機孫粮錠將子彈裝回彈匣內，故他也有拿取本案手槍。1
      月2日我將該車借給被告使用，被告每天晚上都會跟我借
      車，到隔天早上才歸還，我平常很少開車，不是孫粮錠開
      車載我就是被告載我。一直到1月8日我需要用到，被告說
      他要回去，我就請孫粮錠先載他回去，到我坐車時才發現
      本案背包內的本案手槍。我有看過本案背包是被告在背的
      ，本案手槍也是被告所有的，我跟被告只是朋友而已，是
      透過朋友介紹認識約2、3年。被告有在110年1月偷領我帳
      戶的錢等語（見偵卷第13至15、189至201頁）。於本院審
      理時證稱：我跟被告是在109年間認識的，以前被告就常
      跟我借車去跑UBER。我跟孫粮錠是在107、108年間經由朋
      友介紹認識的，他也有去臺南工作。上開汽車是我臺南工
      廠的公司車，平常都是我跟公司股東在用，於109年12月
      至110年1月都是借給被告，我當面把鑰匙交給被告，被告
      使用完後就將車開回來，或是讓孫粮錠把車開回來。後來
      發現本案手槍那天，是我請孫粮錠陪同被告與友人外出，
      等他們回來後，再請孫粮錠把車開回來，已經快中午，我
      打電話給被告他都不接。到晚上我跟孫粮錠要去吃宵夜，
      我在副駕駛座，就在中間置物箱內發現本案背包。我就打
      開來看，發現本案手槍，我以為是玩具槍，就打開來看，
      發現彈匣在槍內，我就嘗試退開彈匣，發現有子彈，我就
      裝回去並聯絡蘆洲分局，由我開車到警局報案。本案背包
      是平常被告在使用的，我跟被告在臺南工作時及回來北部
      後，我都有看過被告在背本案背包。（經提示本案背包及
      被告所提扣案之斜背包）好像都不是這2個背包，我無法
      分辨。後來孫粮錠坐在副駕駛座，還有將本案手槍拿出來
      把玩，我還有責備他。我報案那天是第一次看到本案手槍
      ，我以為是玩具槍就拿起來看，並退出彈匣，還有將彈匣
      裝回去，但我沒有拉滑套。我於107年時因為好玩曾持有
      空氣槍被查獲。被告借用上開汽車曾有很多罰單，被告都
      沒有去繳，還曾經用我的車去販賣毒品，我還幫他交保，
      故被告總共積欠我幾十萬元的債務。且我借車給被告時，
      我跟孫粮錠也會使用，如果停在我住處對面時就是我跟孫
      粮錠在使用，如果是其他地方就是被告在使用等語（見本
      院卷第161至168頁）。
　　2.是證人黃瑞桐雖證稱本案背包及其內之本案手槍均為被告
      所有之物，然其亦稱被告有積欠債務，核與被告供稱與黃
      瑞桐間尚有金錢糾紛等語相符（見本院卷第220頁），足
      見雙方原本即有糾紛可言，實有利害關係。況依證人黃瑞
      桐所述，當時係其與孫粮錠先發現本案手槍並報案處理，
      若未能具體指出本案手槍為何人所持有，衡情其亦有遭偵
      辦涉及非法持有手槍犯行之風險，故容有指證他人以避免
      自己遭查辦之動機，是其所述是否可信，容有高度風險，
      尚有疑問。另證人黃瑞桐雖證稱有看過被告在使用本案背
      包，然於本院審理時經提示扣案之本案背包及被告自行提
      出之背包，其證稱無法確認分辨，則何以能確認先前被告
      確有使用本案背包，所述顯有矛盾未合之處。再就其證稱
      關於發現本案手槍後之過程，先於警詢及偵查中證稱有將
      本案手槍拿起來拉滑套，再要求孫粮錠將子彈裝回去等語
      ，然於本院審理時則證稱只有退開彈匣，沒有拉滑套，也
      是自行將子彈裝回去等語，就此發現本案手槍之重要情節
      ，前後所述顯有矛盾，實不足作為不利於被告之認定。況
      證人黃瑞桐證稱在借車給被告期間，其與孫粮錠也有使用
      上開汽車，則並非被告單獨使用，則當無法排除本案手槍
      是黃瑞桐或孫粮錠使用時遺留在車上之可能性，何以能認
      為是被告所持有之物，顯屬有疑。而被告僅是跟黃瑞桐借
      用汽車，雙方間又有債務糾紛，則被告更應會多加注意不
      會任意將違禁物遺留在車上而遭黃瑞桐取得後加以舉報，
      以避免自己遭查緝之風險，是衡情實難認為本案手槍為被
      告所持有並遺留在車上。
　　3.證人孫粮錠於警詢時證稱：因於110年1月9日我駕駛上開
      汽車載黃瑞桐要前往永和，黃瑞桐在中央扶手內發現本案
      背包，打開還發現本案手槍，故立即前來報案。我們當時
      以為是玩具槍，黃瑞桐有拿起來拉滑套，結果跳一顆子彈
      出來，他不知道怎麼裝回去，我就跟他說當兵時有教，我
      就將子彈裝回去彈匣內。該車是1月2日至8日借給被告使
      用，被告說他回去沒車所以我載他回家。本案背包是被告
      所有的，我有看過被告背，我是因黃瑞桐介紹認識被告的
      等語（見偵卷第17至19頁）。然其於黃瑞桐在上開汽車上
      發現本案手槍時也有在場，與黃瑞桐一同指認被告持有本
      案手槍，其等利害關係顯屬一致，均欲避免遭涉入持有本
      案手槍，而與被告利害相反，且本案手槍經送鑑定比對槍
      枝握把處之DNA-STR型別結果，有檢出與孫粮錠之型別相
      符，此有新北市政府警察局110年3月4日新北警鑑字第110
      0410130號鑑驗書在卷可參（見偵卷第37至39頁），則同
      前所述，其亦更可能遭懷疑是否持有本案手槍，容有指證
      他人以脫免刑責之動機，所述是否可信，實有疑問。
　　4.綜上，證人黃瑞桐及孫粮錠與被告間均有利害關係，證述
      並有矛盾未合之處，不足作為不利於被告之認定。另被告
      聲請傳喚證人孫粮錠部分，業經本院傳喚拘提證人孫粮錠
      均未到庭，且經本院作為有利於被告之認定，自無調查之
      必要，附此說明。
（三）另本案於110年1月4日至7日間於孫粮錠住處之監視器畫面
      部分，業經本院勘驗結果略以：
　　1.新北市蘆洲區復興路之道路監視器畫面，自監視器畫面時
      間為2021/01/04，09：46；08開始。一名身穿連帽羽絨外
      套，背著黑色單肩斜背包形狀約呈長方形，背包上有條狀
      反光物質之男子自畫面右下角沿著道路左側往畫面上方走
      去，斜背包約橫置於男子近腰部上緣位置。
    2.新北市蘆洲區復興路之道路監視器畫面，畫面顯示時間09
      ：46：07，一名男子（衣著特徵等均同上（一）所述）
      出現在畫面右下方，翻拍者隨即暫停監視器畫面播放。
    3.新北市蘆洲區復興路179號公寓大門內側監視器畫面，影
      片播放時間4秒時，始可見監視器畫面顯示時間為2021/01
      /04，10：10：19。畫面顯示時間10：10：40，一名身穿
      連帽羽絨外套，背著黑色單肩斜背包（背包特徵同上）之
      男子自畫面左下角出現，並打開大門離開。背包略微傾斜
      橫置於男子之近腰部上緣位置。
　　　此有本院勘驗筆錄及監視器畫面翻拍照片在卷可佐（見偵
      卷第41至49、115至135頁、本院卷第108至109頁）。是上
      開監視器畫面雖有顯示被告於該段期間確有背著黑色單肩
      之斜背包，然與扣案之本案背包是否為同一個背包，因監
      視器畫面甚為模糊，尚屬難以辨識。況縱被告於本案經查
      獲前確有背過本案背包，亦無從據以推論被告有將本案手
      槍藏放在本案背包內，並將之藏放在上開汽車中央扶手內
      。公訴意旨雖認被告前於偵查中並未提及曾看過孫粮錠使
      用過本案背包，然於本院審理時始為如此供述，辯解應不
      足採云云，本案背包被告雖供稱為其所有之物等語，然同
      前所述，被告縱有於遭查獲前使用本案背包，亦不足憑此
      推論被告有將本案手槍藏放在內之舉，實無從憑此作為不
      利於被告之認定。
（四）按槍砲彈藥刀械管制條例所定非法持有槍彈罪，係故意作
      為犯，所謂「持有」，係指行為人將該條例所指之各式槍
      砲、彈藥、刀械及主要組成零件置於自己實力支配下之狀
      態而言，必須行為人主觀上對該等物品有執持占有之意思
      ，客觀上並已將之置於自己實力得為支配之狀態，始足當
      之。如僅係偶然短暫經手，主觀上欠缺為自己執持占有之
      意思，客觀上亦無將之置於自己實力支配下之狀態，自與
      應評價為犯罪行為之「持有」有別（最高法院106年度台
      上字第3612號、第4121號判決意旨參見）。至本案手槍之
      槍枝握把處雖經送鑑定結果，核與被告之DNA-STR型別相
      符，此有上開鑑驗書可佐（見偵卷第163至165頁），核與
      被告供稱：我有在與黃瑞桐同住於蘆洲期間將本案手槍保
      養上油過等語（見本院卷第69頁）相符，然此僅能證明被
      告有觸摸過本案手槍握把處，無法排除僅為短暫經手並無
      執持占有之意，參照上開說明，仍無從據以推論被告持有
      本案手槍之事實。況證人孫粮錠亦經鑑定核與槍枝握把處
      之DNA-STR型別相符，已如前述，則足見並非僅有被告曾
      觸碰過本案手槍，實無從認為被告有何非法持有之犯行。
五、綜上所述，本案僅能證明被告曾觸摸過本案手槍，然無法證
    明被告有何非法持有非制式手槍犯行。是依檢察官所舉之證
    據，均尚未達於通常一般之人均可得確信而無合理之懷疑存
    在之程度，無法使本院形成被告之有罪心證。本案不能證明
    被告犯罪，揆諸前揭說明，依法應諭知被告無罪。
六、沒收：
（一）按104年12月30日增修、105年7月1日施行之刑法第40條規
      定：「沒收，除有特別規定者外，於裁判時併宣告之。」
      （第1項）、「違禁物或專科沒收之物得單獨宣告沒收。
      」（第2項）、「第38條第2項、第3項之物、第38條之1第
      1項、第2項之犯罪所得，因事實上或法律上原因未能追訴
      犯罪行為人之犯罪或判決有罪者，得單獨宣告沒收。」（
      第3項）其增修之立法意旨，乃因沒收已同時修正為具獨
      立性之法律效果，故其宣告，不必然附隨於裁判為之。且
      為排除事實上或法律上原因之追訴障礙，對於因事實上或
      法律上原因未能追訴犯罪行為人之犯罪或判決有罪者，例
      如犯罪行為人因死亡、曾經判決確定、欠缺責任能力等事
      由受不起訴處分或不受理、免訴、無罪判決者；或因罹患
      疾病不能到庭而停止審判者及受有罪判決之免刑判決者，
      均可單獨宣告沒收之。而對於犯罪行為人逃避刑事訴追而
      遭通緝時，依逃犯失權法則，不論犯罪行為人在國內或國
      外，法院亦得不待其到庭逕為沒收與否之裁判。是增修後
      之刑法沒收制度，係將沒收去從刑化，並引進上開單獨宣
      告沒收之規定，除對特定行為人所犯特定之罪之一般刑事
      程序（即主體程序）外，另設專門對物沒收之客體程序。
      而得適用單獨宣告沒收之程序者，不論是犯罪物或利得沒
      收，亦不分是行為人或第三人之沒收，皆包括在內，抑且
      對違禁物或專科沒收之物，亦可單獨宣告沒收。惟對物沒
      收之客體程序，亦可能附隨於已開啟之主體程序，如上所
      述，於起訴後始因事實上或法律上之原因，而無法為有罪
      之判決，或雖不能證明被告犯罪，但檢察官聲請沒收者為
      違禁物或專科沒收之物時，亦非不得為單獨宣告沒收。從
      而，單獨宣告沒收於已對被告起訴之案件，即屬學理上所
      稱附隨於主體程序之不真正客體程序，於法院為不受理、
      免訴或無罪判決時，倘可認依檢察官起訴書之記載，或檢
      察官於言詞辯論終結前，已口頭或書面提出沒收之聲請，
      基於訴訟經濟原則，仍應肯認此種主、客體程序之轉換，
      即法院得於為上述判決時，並為單獨宣告沒收之諭知。此
      與刑事訴訟法第455條之34規定：「單獨宣告沒收由檢察
      官聲請違法行為地、沒收財產所在地或其財產所有人之住
      所、居所或所在地之法院裁定之。」係真正客體程序（對
      物訴訟）之單獨宣告沒收，尚屬有別。至於同法第309條
      第1款規定：「有罪之判決書，應於主文內載明所犯之罪
      ，並分別情形，記載諭知之主刑、從刑、刑之免除或沒收
      。」乃有罪判決書就個案情形應記載事項之規定，與前述
      判決不受理、免訴、無罪而於判決中為單獨宣告沒收之諭
      知，並不互斥（最高法院110年度台上字第3580號判決意
      旨參照）。
（二）查扣案之本案手槍（槍枝管制編號0000000000號）經送鑑
      結果，認係非制式手槍，由仿手槍外型製作之槍枝，組裝
      已貫通之金屬槍管而成，擊發功能正常，可供擊發適用子
      彈使用，認具殺傷力等情，有內政部警政署刑事警察局11
      0年2月2日刑鑑字第1100006601號鑑定書1份可憑（見偵卷
      第29至36頁），核屬違禁物，本身即具社會危害性，不問
      屬於犯罪行為人與否，當不宜放任於社會流通，而被告被
      訴非法持有非制式手槍犯行，雖經本院認定無罪，惟基於
      違禁物乃法所禁止持有物品之特性，且檢察官亦已於起訴
      書中載明聲請沒收之意旨，參照上開說明，基於訴訟經濟
      原則，爰依刑法第38條第1項、第40條第2項規定宣告沒收
      之。
據上論斷，應依刑事訴訟法第301條第1項，判決如主文。
本案經檢察官林蔚宣提起公訴，檢察官王佑瑜到庭執行職務。
中　　華　　民　　國　　111 　年　　9 　　月　　15　　日
                  刑事第十九庭 審判長  法 官 許博然

                                       法 官 洪韻婷

                                       法 官 王國耀

上列正本證明與原本無異。
如不服本判決，應於判決送達後20日內敘明上訴理由，向本院提
出上訴狀 (應附繕本) ，上訴於臺灣高等法院。其未敘述上訴理
由者，應於上訴期間屆滿後20日內向本院補提理由書「切勿逕送
上級法院」。
                                       書記官 周品緁
中　　華　　民　　國　　111 　年　　9 　　月　　15　　日